【裁判字號】    98,訴,3104
【裁判日期】    981013
【裁判案由】    偽造文書等
【裁判全文】
臺灣臺中地方法院刑事判決              98年度訴字第3104號
公  訴  人  臺灣臺中地方法院檢察署檢察官
被      告  甲○○
上列被告因偽造文書等案件，經檢察官提起公訴（98年度偵字第
10443 號），被告就被訴事實為有罪之陳述，經本院合議庭裁定
由受命法官獨任進行簡式審判程序，並判決如下：
    主    文
甲○○犯如附表所示之罪，各處如附表所示之刑，如附表「沒收
物品欄」所示之物品，均沒收。主刑部分，應執行有期徒刑伍月
，如易科罰金，以新臺幣壹仟元折算壹日。
    事    實
一、甲○○與真實姓名年籍不詳綽號「阿金」之成年男子，共同
    基於偽造印文、公印文以及行使意圖供冒用身分使用而偽造
    之國民身分證、偽造之全民健康保險卡之特種文書、偽造私
    文書之犯意聯絡，於民國97年10月底某日，在臺中市○○路
    與漢口路交岔路口附近，由甲○○提供其個人照片及照片光
    碟予「阿金」，再由「阿金」在不詳地點，以甲○○之照片
    ，偽造「朱德三」名義之國民身分證（含偽造身分證上之內
    政部印之公印文一枚）及健保卡各1 張，並偽刻「朱德三」
    之印章1 顆，足生損害於朱德三。繼於98年1月14日上午9時
    許，「阿金」將偽造完成之「朱德三」國民身分證、健保卡
    各1張、以及印章1顆交付甲○○，由甲○○於同日上午10時
    13 分許，持偽造之「朱德三」國民身分證、健保卡各1張、
    印章1 顆，至臺中商業銀行大雅分行申辦金融帳戶，將偽造
    之「朱德三」國民身分證、健保卡交予行員核對身分以行使
    之，並蓋用偽造之「朱德三」印章印文在存款業務往來申請
    約定書上（2 枚），且偽簽「朱德三」之姓名在該約定書上
    （2 枚），表示「朱德三」本人申請開戶，而行使偽造之國
    民身分證、健保卡、印章及上開存款業務往來申請約定書，
    足生損害於朱德三及臺中商業銀行大雅分行。
二、甲○○申請得前開金融帳戶後，明知「阿金」將使用該金融
    帳戶詐騙，仍基於幫助詐欺之犯意，將該金融帳戶之存摺、
    金融卡及印章交付「阿金」使用，「阿金」則交付甲○○新
    台幣（下同）3,000 元作為報酬。「阿金」取得前開金融帳
    戶後，基於詐欺取財之犯意，於98年2 月25日上午10時許，
    假冒法官撥打電話給蕭林圓，詐稱蕭林圓涉及刑案，需匯款
    至指定金融帳戶，否則要關2 個月等語；致蕭林圓陷於錯誤
    ，乃依「阿金」指示，於同日下午2 時30分許及同月27日上
    午10時許，分別匯款30萬元、27萬5,405 元至甲○○申請之
    前開金融帳戶。嗣因朱德三本人發現其金融帳戶無法使用，
    始發現遭冒名申請前開帳戶，經報警而循線查獲。
三、案經朱德三、蕭林圓訴由臺中縣警察局豐原分局報告臺灣臺
    中地方法院檢察署檢察官偵查起訴。
    理    由
一、本件被告甲○○所犯係死刑、無期徒刑、最輕本刑為3 年以
    上有期徒刑以外之罪，其於準備程序就被訴事實為有罪之陳
    述，經本院告知簡式審判程序之旨，並聽取其與檢察官之意
    見後，認無不得或不宜改依簡式審判程序進行之情事，依刑
    事訴訟法第273條之1第1 項規定，裁定進行簡式審判程序，
    合先敘明。
二、訊據被告甲○○對於上開犯罪事實坦承不諱，核與被害人朱
    德三、蕭林圓等人於警詢中之指述大致相符。此外，復有內
    政部警政署刑事警察局98.04.22刑紋字第0980052384號鑑驗
    書、臺中商業銀行大雅分行98.03.25中大雅字第0980380082
    號函附客戶朱德三（帳號000-00-0000000）帳戶之存款開戶
    作業檢核表、存款業務往來申請約定書及交易明細、臺中商
    業銀行大雅分行98.06.09中大雅字第09803800157 號函附客
    戶朱德三（帳號000-00-0000000）帳戶開戶迄今交易明細表
    、臺灣銀行匯款回條聯、高雄銀行入戶電匯匯款回條在卷可
    稽。而上開申請帳戶所檢附之國民身分證、健保卡、均屬偽
    造之假證件等情，並據被告坦認在卷，本院審酌上開情況，
    因認上開證件均屬變造，被告之自白與乃本案客觀事實相符
    ，足以採為論斷之依據。是本件事證明確，被告上開犯行，
    洵堪認定，應依法論科。
三、論罪科刑：
  (一)按刑法第212 條所謂「其他相類之證書、介紹書」，係指與
    關於品行、能力、服務之證書、介紹書香類似之文書而言，
    如其具有公文書之性質，則依特別法優於普通法之原則，尚
    無適用同法第211 條而論以偽造公文書之餘地（最高法院90
    年度台上字第6628號判決意旨可資參照）。次按刑法第 218
    條第1項所稱之公印，係指由政府依印信條例第6條相關規定
    製發之印信，用以表示公署或公務員之資格，即俗稱之大印
    及小官章而言，如不足以表示公署或公務員之資格者，即非
    公印，本件偽造國民身分證上之「內政部印」印文1 枚，為
    表示內政部公署之公印文甚明（最高法院69年臺上字第1676
    號判例、90年度臺上字第2522號判決參照）。而偽造國民身
    分證，如有偽造公印文之行為，仍應構成刑法第218條第1項
    之偽造公印文之罪（最高法院97年度臺非字第328 號裁判意
    旨可資參照）。復按刑法學理上所稱法規競合（法條競合）
    ，係指單一行為，發生單一之犯罪結果，與數個刑罰法律規
    定之犯罪構成要件全部或一部符合，因法規之錯綜關係，致
    同時有數個法規競合適用時，祇能依(1)重法優於輕法。(2)特
    別法優於普通法。(3)基本法優於補充法。(4)全部法優於一部
    法。(5)狹義法優於廣義法等原則，選擇一個最適當之法規作
    為單純一罪予以論處而排斥其他法規之適用。惟其中之「特
    別法優於普通法」原則，應排除普通法較特別法處罰為重者
    ，即普通法之處罰較特別法之處罰為重時，仍應適用「重法
    優於輕法」之原則，此乃法律當然之解釋。而國民身分證原
    固屬刑法第212條之特種文書，惟戶籍法於97年5月28日增訂
    公佈第75條第1 項，規定：「意圖供冒用身份使用，而偽造
    、變造國民身分證，足以生損害於公眾或他人者，處5 年以
    下有期徒刑、拘役或科或併科新台幣50萬元以下罰金」；依
    其內容，關於偽造國民身分證部分，應屬刑法第212 條之特
    別規定。至於刑法第218條第1項之偽造印章、印文罪，並未
    修正，且與戶籍法第75條第1 項之構成要件不同，自難謂戶
    籍法第75條第1項係刑法第218條第1 項之特別法。又偽造、
    變造國民身分證，並不當然需要偽造國民身分證上之公印文
    ，是偽造、變造國民身分證，自不能當然包括偽造公印文在
    內。而偽造公印或公印文，刑法第218 條既有獨立處罰規定
    ，且較戶籍法第75條第1 項規定之處罰為重，則於偽造國民
    身份證同時偽造公印或公印文者，即難僅論以戶籍法第75條
    第1 項之罪，而置刑法第218條第1項處刑較重之罪於不問（
    大法官釋字第82號解釋、最高法院97年度台上字第5117號判
    決意旨可資參照）。是關於被告共同意圖供冒用身份使用而
    偽造「朱德三」國民身分證持以行使之犯行，係犯戶籍法第
    75條第2項、第1項之行使偽造國民身分證罪，於上開國民身
    份證上偽造「內政部印」之公印文，係犯刑法第218條第1項
    之偽造公印文罪；偽造「朱德三」全民健康保險卡持以行使
    ，係犯刑法第216條、第212條之行使偽造特種文書罪。又被
    告偽造上述國民身分證、全民健康保險卡之特種文書於嗣後
    持以行使，偽造之低度行為皆為行使之高度行為所吸收，均
    不另論罪。
  (二)又按刑法上偽造文書罪章所指之文書，除必須具備有體性、
    文字性、持續性、意思性等要件外，尚必須存有足以表彰一
    定之製作名義人時，該等記載方可認為係文書，否則若僅為
    表彰某人簽名意思之署名或簽押，並不具有表彰一定製作名
    義人存在，該等記載即無從認為係刑法上之文書，而只能認
    為係單純之署押，是按簽他人姓名並按指印，該指印同為代
    表該被冒用者之姓名，作用及效力與署押無異，亦屬署押之
    一種；又刑法上之偽造署押罪，係指單純偽造簽名、捺印或
    以其他符號代簽名而言，若在制式之書類上偽造他人簽名，
    已為一定意思表示，具有申請書或收據等類之性質者，則係
    犯偽造文書罪，而該偽造署押為偽造私文書之部分行為，即
    不另論罪。是被告與其共犯「阿金」先偽造「朱德三」印章
    1 顆（利用不知情之刻印業者偽造印章部分係屬間接正犯）
    ，再至上開銀行申辦上述帳戶存摺，在存款業務往來申請約
    定書上用印簽名，再將該等文書交付銀行承辦行員行使，圖
    詐得存摺、提款卡等財物之行為，分別係犯刑法第216 條、
    第210 條之行使偽造私文書罪，及同法第339條第1項之詐欺
    取財罪。被告及其共犯先偽造「朱德三」之印章，嗣在上開
    存款業務往來申請約定書偽造「朱德三」印文、署押（各 2
    枚），此等偽造之印章、印文、署押之部分，係偽造私文書
    之階段行為，偽造上開私文書後復將存款業務往來申請約定
    書交付銀行行員行使，偽造之低度行為應為行使之高度行為
    所吸收，亦均不另論罪【另關於被告於系爭存款業務往來申
    請約定書有關「個人基本資料」欄部分所書寫之「朱德三」
    之姓名部分，僅係用資識別，而非證明一定意思表示或一定
    事實，且亦非表示本人簽名之意，不生偽造署押之問題（最
    高法院92年台上字第2648號同此意旨），是該部分爰不論列
    入本件被告偽造署押犯行之部分，附此敘明】。
  (三)查被告於犯罪事實欄一所示之各次以接續之實質上一行為而
    行使偽造之國民身分證、「內政部印」公印文、全民健康保
    險卡、私文書（存款業務往來申請約定書）以犯詐欺取財罪
    ，為想像競合犯，應依刑法第55條前段之規定，從一重之行
    使偽造私文書罪處斷。又被告共犯偽造上述國民身分證上之
    「內政部印」之公印文，該等證件雖未扣案，惟由該等證件
    之影本以觀，參諸目前電腦繪圖技術之發達，以電腦套印該
    等印文之成果已遠較另行刻印捺蓋之效果更為逼真，並依罪
    疑唯有利於被告認定之原則，因認本案自無另行偽造「內政
    部印」之公印印章之問題。
  (四)又被告就上開犯行，與真實姓名、年籍不詳綽號「阿金」之
    成年男子彼此間，有犯意聯絡及行為分擔，為共同正犯。另
    被告及其共犯利用不知情之刻章店業者偽造「朱德三」印章
    為間接正犯。
  (五)另公訴人雖漏論列被告亦犯有刑法第339條第1項詐欺取財罪
    （詐得帳戶存摺及金融卡部分），然此已於起訴書犯罪事實
    欄中敘及；另被告行使偽造公印文之犯行，公訴人固亦未論
    及，惟與前開行使偽造私文書之犯行，為想像競合犯之裁判
    上一罪之關係，法院亦得加以審理。本院就上開部分，均已
    於審理程序中諭知被告令其為自己辯解，均附此敘明。
  (六)又被告於犯罪事實欄二所犯，應成立刑法第30條第1 項、第
    339條第1項之詐欺取財罪之幫助犯，並依刑法第30條第2 項
    之規定減輕其刑。（被告本件犯罪之型態為幫助他人詐欺取
    財，因詐欺取財之正犯是否屬於共同正犯，與被告應成立之
    罪名、刑責均無涉，為免累贅，爰不於主文欄諭知被告幫助
    「共同」詐欺取財，附此敘明）。
  (七)被告所犯共同行使偽造私文書及幫助詐欺取財二罪間，犯意
    個別、行為互殊，應予分論併罰。
  (八)爰審酌被告僅為圖得不勞而獲取金錢利益，即提供照片供綽
    號「阿金」之人偽造國民身分證及全民健康保險卡，後再配
    合該「阿金」之人，持之而冒用他人名義申請存款帳戶，足
    生損害於內政部對「內政部印」之公印文、戶政機關對於國
    民身份證、全民健康保險局對於全民健康保險卡管理之正確
    性、上揭銀行對於帳戶之開戶與管理及各該遭冒名開戶之名
    義人本人，犯罪動機殊不足取，而其行為嗣後亦果造成他人
    遭詐騙而匯款之損害，且金額亦非輕微，惟念及被告於犯罪
    後坦認犯行，尚知悔悟，犯後態度亦屬良好，並斟酌其犯罪
    所得金額不多等一切情狀，對其所犯各罪分別量如主文所示
    之刑，併均諭知易科罰金之折算標準，同時定其應執行之刑
    及諭知易科罰金之折算標準，以示懲儆。
四、沒收部分：本件由被告偽造之存款業務往來約定申請書，雖
    皆為供被告犯行使偽造私文書罪使用之物，然既經被告持以
    行使而交付銀行收執，已非屬被告所有之物，自不依刑法第
    38條條第1項第2款之規定宣告沒收。惟如附表所示偽造之印
    章、印文及署押，仍應依刑法第219 條規定宣告沒收。另本
    件被告申辦銀行帳戶所使用之各項證件，雖未經扣案，但為
    與被告為共犯之綽號「阿金」之人所偽造，而交予被告供作
    犯本案犯罪使用之物，且無證據證明業已滅失，自應依刑法
    第38條第1項第2款之規定宣告沒收；而該國民身分證上偽造
    之「內政部印」公印文，已因該等證件均經沒收，而在諭知
    沒收之範圍內，爰均不再另依刑法第219 條之規定重複諭知
    沒收（最高法院63年台上字第2770號判例意旨參照），在此
    一併敘明。
據上論結，應依刑事訴訟法第273條之1第1項、第299條第1 項前
段，戶籍法第75條第2項、第1項，刑法第11條前段、第28條、第
216 條、第210條、第212條、第218條第1項、第339條第1項、第
30條第1項、第2項、第55條、第41條第1項前段、第51條第5款、
第219 條、第38條第1項第2款，刑法施行法第1條之1第1項、第2
項前段，判決如主文。
中    華    民    國    98    年    10    月    13    日
                  刑事第六庭  法  官  高英賓
以上正本證明與原本無異。
如不服本判決應於收受送達後10日內向本院提出上訴書狀，並應
敘述具體理由；其未敘述上訴理由者，應於上訴期間屆滿後20日
內向本院補提理由書（均須按他造當事人之人數附繕本）「切勿
逕送上級法院」。
                              書記官  司立文
中    華    民    國    98    年    10    月    13    日
附表：
┌─┬──┬─────┬────┬─────┬────┬───────┬──────┬─────┐
│編│時間│阿金所交付│被告申辦│被告偽造之│被害人匯│罪          名│刑        度│沒 收 物品│
│號│    │予被告之證│帳戶之資│私文書資料│款情形說│              │            │          │
│  │    │件明細    │訊      │明細      │明      │              │            │          │
├─┼──┼─────┼────┼─────┼────┼───────┼──────┼─────┤
│一│97年│1.偽造之內│臺中商業│臺中銀行存│蕭林圓於│1.申辦朱德三帳│處有期徒刑肆│臺中商業│
│  │10月│  政部公印│銀行大雅│款業務往來│98年2 月│  戶部分：    │月，如易科罰│  銀行大雅│
│  │底某│  文並登載│分行0382│申請約定書│25日、27│              │金，以新臺幣│  分行存款│
│  │日  │  有「朱德│00000000│（偽造「朱│日分別匯│共同行使偽造私│壹仟元折算壹│  業務往來│
│  │    │  三」年籍│帳號    │德三」之署│款30萬元│文書罪        │日。        │  申請約定│
│  │    │  資料之國│        │名及印文各│、27萬54│              │            │  書上偽造│
│  │    │  民身分證│        │2枚）     │05元至左│              │            │  之「朱德│
│  │    │  1 張。  │        │          │列帳戶內│              │            │  三」署名│
│  │    │          │        │          │。      │              │            │  2 枚及印│
│  │    │2.偽造之「│        │          │        │              │            │  文2 枚  │
│  │    │  朱德三」│        │          │        │              │            │          │
│  │    │  全民健康│        │          │        │              │            │偽造之「│
│  │    │  保險卡1 │        │          │        │              │            │  朱德三」│
│  │    │  張。    │        │          │        │              │            │  國民身分│
│  │    │          │        │          │        │              │            │  證、全民│
│  │    │3.偽造之「│        │          │        │              │            │  健康保險│
│  │    │  朱德三」│        │          │        │              │            │  卡各1 張│
│  │    │  印章1 顆│        │          │        │              │            │          │
│  │    │  。      │        │          │        │              │            │偽造之「│
│  │    │          │        │          │        │              │            │  朱德三」│
│  │    │          │        │          │        │              │            │  印章1 顆│
│  │    │          │        │          │        ├───────┼──────┼─────┤
│  │    │          │        │          │        │2.交付存摺提款│處有期徒刑│          │
│  │    │          │        │          │        │  卡部分：    │月，如易科罰│          │
│  │    │          │        │          │        │              │金，以新臺幣│          │
│  │    │          │        │          │        │幫助犯詐欺取財│壹仟元折算壹│          │
│  │    │          │        │          │        │罪            │日。        │          │
└─┴──┴─────┴────┴─────┴────┴───────┴──────┴─────┘
附錄本案判決論罪科刑法條全文：
戶籍法第75條
意圖供冒用身分使用，而偽造、變造國民身分證，足以生損害於
公眾或他人者，處5 年以下有期徒刑、拘役或科或併科新臺幣50
萬元以下罰金。
行使前項偽造、變造之國民身分證者，亦同。
將國民身分證交付他人，以供冒名使用，或冒用身分而使用他人
交付或遺失之國民身分證，足以生損害於公眾或他人者，處3 年
以下有期徒刑、拘役或科或併科新臺幣30萬元以下罰金。
中華民國刑法第210 條
偽造、變造私文書，足以生損害於公眾或他人者，處5 年以下有
期徒刑。
中華民國刑法第212 條
偽造、變造護照、旅券、免許證、特許證及關於品行、能力服務
或其他相類之證書、介紹書，足以生損害於公眾或他人者，處1
年以下有期徒刑、拘役或3百元以下罰金。
中華民國刑法第216 條
行使第210條至第215條之文書者，依偽造、變造文書或登載不實
事項或使登載不實事項之規定處斷。
中華民國刑法第218 條
偽造公印或公印文者，處5 年以下有期徒刑。
盜用公印或公印文足以生損害於公眾或他人者，亦同。
中華民國刑法第339 條
意圖為自己或第三人不法之所有，以詐術使人將本人或第三人之
物交付者，處5年以下有期徒刑、拘役或科或併科1千元以下罰金
。
以前項方法得財產上不法之利益或使第三人得之者，亦同。
前二項之未遂犯罰之。
中華民國刑法第30條
幫助他人實行犯罪行為者，為幫助犯。雖他人不知幫助之情者，
亦同。
幫助犯之處罰，得按正犯之刑減輕之。


司法院資訊處製作；財團法人民間司法改革基金會備份。
